臺灣屏東地方法院刑事判決　　　　　　　　　　　　　　九十年度訴字第七二號
　　公　　訴　　人　臺灣屏東地方法院檢察署檢察官
　　被　　　　　告　乙○○
　　共同選任辯護人　葉武侯
　　被　　　　　告　甲○○
右列被告因違反廢棄物清理法等案件，經檢察官提起公訴（八十九年度偵字第六五五
０號），本院判決如左：
    主  文
乙○○、丙○○、甲○○均無罪。
    理  由
一、公訴意旨略以：被告乙○○係茂泰營造股份有限公司（下稱茂泰公司）承包台二
    十四線水門路段拓寬工程監工，明知該工程編有廢方運棄及處理費用，支付予該
    公司，是以工程挖掘之砂石除回填部分外，不得再為其他利用，竟意圖為自己不
    法之所有，自民國八十九年四月間起，委由被告甲○○在長治鄉○○○段第四七
    之三九號等土地，操作ＨＩＴＡＣＨ  ＰＣ二○○型挖土機及碎石機，予以加工
    。被告乙○○復明知並無處理廢棄物執照，商得不知情之地主許啟泰（另為不起
    訴處分）同意，仍自同年九月間起，僱用丙○○在該處以ＫＯＭＡＴＳ  ＰＣ二
    ○○型挖土機，將先前拆除民屋之磚塊、水泥塊、刨除路面瀝青、磁磚及木材等
    物，埋入前開地號棄置場整平，污染該地環境。被告乙○○以其一部作為舖設百
    姓出入口之用，一部製成機軋土方，運至施工現地舖設，餘則伺機售出，迄八十
    九年十一月十六日十六時四十分許，為警查獲，扣得上開挖土機二部。按工程總
    挖方為三萬五千六百八十立方公尺，扣除回填利用土方六千五百零七立方公尺，
    廢方計二萬九千一百七十三立方公尺均侵占據為己有，除在上開棄置場置有棄土
    一萬三千七百十立方公尺、已加工砂石料八千八百三十立方公尺，其餘或為販售
    ，或充為工程機軋碎石，或移為他用，因認被告林洪祥、丙○○、甲○○涉犯刑
    法侵占罪及違反廢棄物清理法等罪嫌。
二、公訴意旨認定被告乙○○、丙○○、甲○○等人涉犯上開罪嫌，係以：
  (一)本件工地挖掘之土石，不得加工販售，亦不得使用於工程，工地用之碎石級配料
    必須外購，且要求砂石來源須有公會證明，購買之前須先經公路局第三區工程處
    檢查，購買後舖設前，須經該工程處檢測合格始能舖設，工程估價單上，每立方
    公尺級配料，編有三百十三元，臨時便道費用亦由廠商自行吸收，廢方係指水溝
    開挖回填以外之土石，惟必須有棄土計劃，廢方棄土不得加工利用；又被告乙○○於警訊時供承：現場不得置有加工之石虎，每日工程報告表機軋部分，伊將石
    虎加工碎解部分記入，但未報告來源等語，互核相符。因此該工程處於八十九年
    六月十六日以代辦電信管理埋設路基回填料，不符規定，未依合約規定辦理品質
    製程管制及未依混凝土配比出廠澆築之混凝土與合約規定不符，十一月十六日以
    依設計圖說及施工說明書規定材料應辦理試驗項目速辦理，十一月十八日以本工
    程碎石級配材料尚未至料場取樣檢驗合格，茂泰公司擅於八十九年十一月十六日
    載運於工地堆放，與工程合約規定不符，應即運離工地，再度重申「本工程需依
    設計圖說工程契約及施工說明書規定，材料應依規定辦理試驗，請速辦理，未經
    檢驗合格者不得使用」，十一月二十二日以檢驗合格之料源始可採用，進料時工
    地每五百立方公尺為一批取樣檢驗，經檢驗合格方可舖築底層，不合格材料不得
    運進工地，已運進者，應立即更換為合格材料諸節，分別有交通部公路局第三區
    工程處潮州工務段函四紙、公路局工程施工說明書、簽認單十張在卷足考，可見
    被告確有利用石虎碎解現地土石欲充數外購碎石之不法意圖。
  (二)被告甲○○於警訊亦供承：伊不識宋鎮鴻，係綽號「寬仔」之男子介紹其來向伊
    購買加工後之砂石，伊販售價格係茂泰營造公司訂價，加工後之砂石卡車載至茂
    泰公司承包之台二十四線繁華至振興段路面拓寬工程使用，載運伊加工砂石之簽
    單，由伊代收後交給乙○○等語，並與證人謝木生證述情節相符。按現場施工屬
    於路地，挖方亦編有運棄費用，挖掘出之土石並非屬於私有甚明，竟私設小型碎
    解廠，現地以之加工，或充當外購之機軋土石，或以之銷售，難卸不法之罪責。
    現場留置土堆（包含純砂石之土堆及廢棄物土堆）四堆，分別長約二十公尺、寬
    十公尺、高三公尺，長約三十公尺、寬二十公尺、高三公尺，長約二十公尺、寬
    二十公尺、高一公尺，長約五十公尺、寬十公尺、高一公尺，挖方扣除回填利用
    土外，廢棄土方有二萬九千一百七十三立方公尺，茲置於棄土場數量有二萬二千
    五百四十立方公尺，其中未加工者有一萬三千七百十立方公尺，已加工碎解者有
    八千八百三十立方公尺，其餘未在棄土場之土石，即係以之為機軋舖設或販售或
    為他用，棄置廢棄物含有瀝青、水泥塊、磚塊、木材等情，認以廢棄土夾雜碎木
    材、瀝清埋藏於地內，或尚置於該處，棄置之數量甚鉅，自造成環境影響。
三、訊據被告乙○○、丙○○、吳錦鐘三人則均堅詞否認有公訴意旨指訴之犯行，被
    告乙○○於本院訊問時辯稱：伊所挖的土方都還在，並無侵占可言，又本件工程
    挖方實際上會包含當初拆除民房地基所生磚塊等建築廢棄物，然伊亦無埋置廢棄
    物之行為，只是以怪手在現場整平廢土以便後續的廢土可以進入等語；而被告丙○○、甲○○二人則均以：渠等僅在現場負責整平，並未往下挖等語置辯。
四、按犯罪事實應依證據認定之，無證據不得推定其犯罪事實；不能證明被告犯罪或
    其行為不罰者，應諭知無罪之判決，刑事訴訟法第一百五十四條、第三百零一條
    第一項，定有明文。被告之自白，不得作為有罪判決之唯一證據，仍應調查其他
    必要之證據，以察其是否與事實相符，同法第一百五十六條第二項，復已明定。
    次按，認定不利於被告之事實，須依積極證據，苟積極證據不足為不利被告之認
    定時，即應為有利於被告之認定，更不必有何有利之證據，最高法院三十年上字
    第八一六號，著有判例。又刑事訴訟法上所謂認定犯罪事實之證據，係指足以認
    定被告確有犯罪行為之積極證據而言，如未能發現相當證據或證據不足以證明，
    自不能以推測或擬制之方法，以為裁判基礎，此觀最高法院二十九年上字第三一
    ○五號、四十年台上字第八六號判例意旨自明。
五、經查：
  (一)公訴意旨固以被告乙○○涉嫌侵占上開工程開挖所得之土石，並將部分土石以碎
    石機處理後重新充做依約應外購之路面底層材料使用，甚至伺機出售。惟本件台
    二十四線屏東水門段一二Ｋ＋六五０－一六Ｋ＋八００路基路面拓寬工程，依卷
    附工程預算書所附「施工預算明細表」意旨，其「挖方」包括「機械挖土方」三
    八、二九八立方公尺及「機械挖軟石」九、五七五立方公尺，共計為四七、八七
    三立方公尺，其中一部分須供作回填之「回填方」九、六二０立方公尺，其餘三
    八、二五三公尺始為「廢方」，依約應由承包商運至棄土場處理。然查，本件案
    發時工程「挖方」為三五、六八０立方公尺，扣除回填利用土方數量六、五０七
    立方公尺，共應剩餘二九、一七三公尺，而棄土場現址共遺留二二、五四０立方
    公尺（一三、七一０立方公尺＋八、八三０立方公尺），連同用於鋪設百姓出入
    口之數量六、六六四立方公尺，共計為二九、二０四立方公尺，二者間數量大致
    相符，若排除合理誤差範圍而僅就估算數值而言，後者甚至略高於前者，此有交
    通部公路局第三區工程處潮州工務段九十年三月十六日三工潮字第九００二０
    五九號復臺灣屏東地方法院檢察署函文附件（詳偵卷第一０一頁以下）在卷可稽
    。則今土方既未短少，被告甲○○於警訊中所供稱：曾有男子前來購買伊加工後
    之砂石云云，即顯與事實不符，依其同日稍後筆錄意旨觀之，容屬對於回填該工
    程用土（詳後述）之誤認。次就上開工程現場臨時回填之百姓出入口，乃以土石
    堆成之斜坡暫時供通行之用，依其呈現之狀態並非永久施設，待目的完成後顯須
    予以挖除，此觀卷附現場照片至明，則被告乙○○於偵查中就此辯稱：嗣後回填
    便道之砂石都要挖起來，另也有回填在百姓出入之地方，施工後也都要開挖起來
    等語（詳偵查卷第二十八頁訊問筆錄），應堪採信。又此部分既非終局利用該土
    方為之，而契約亦約定便道須由包商自行負擔，則被告乙○○等以不變更物之性
    質方式，暫時使用依約持有、保管之上開土方為之，尚難認與雙方工程合約意旨
    相違。
  (二)其次，公訴意旨雖以被告乙○○違反本件契約關於工程中路面底層應向砂石場購
    買碎石級配施作，不得以工地挖掘之土石加工使用之規定，而以侵占所得之上開
    土石機軋後充作路面底層級配使用。惟查，本件道路工程施作之流程係由承包商
    於工地現場開挖後，以滾壓方式製作「路床」，待路床完成後始在其上以級配鋪
    設製作「路面底層」，最後才鋪設路面表層，而本件於案發當時之施工進度尚未
    進入鋪設路面底層之階段等節，業據證人即公路局潮州務段之承辦人丁○○於本
    院訊問時證述在卷（詳本院卷九十年十二月十二日訊問筆錄），則今工程進度既
    然尚屬「路床」之製作階段，自無所謂以侵占所得土石施作「路面底層」之可言
    。至於被告乙○○果有未依契約關於回填土石不得加工為之之規定，僱請被告甲○○以石虎就開挖所得之石塊加工後始回填，充其量亦屬民法上未依債之本旨履
    行之問題，尚難率爾認其已有變易持有為所有之犯行。
  (三)又修正前廢棄物清理法第二十二條第二項第四款規定：「有左列情形之一者，處
    一年以上五年以下有期徒刑，得併科一百萬元以下罰金：四未依第二十條規定領
    有廢棄物清除、處理許可證或核備文件，從事廢棄物貯存、清除、處理，或未依
    廢棄物清除、處理許可證或核備文件內容貯存、清除、處理廢棄物者。」（前揭
    公訴意旨指訴被告等違反之廢棄物清理法業於九十年十月二十四日修正公布並施
    行，修正後廢棄物清理法將原該法條移至第四十六條第一項第四款，其法定刑並
    提高為一年以上五年以下有期徒刑，得併科新臺幣三百萬元以下罰金，比較其修
    正前後之規定，以修正前規定有利於行為人，則依刑法第十一條前段、第二條第
    一項但書意旨，自應適用修正前廢棄物清理法之規定），該條款所定之罪，其刑
    事處罰之對象乃未領有廢棄物清除、處理許可證或核備文件，從事廢棄物貯存、
    清除、處理，或未依廢棄物清除、處理許可證或核備文件內容貯存、清除、處理
    廢棄物者，且針對所指「廢棄物」之定義，修正前廢棄物清理法第二條第一項係
    規定：「本法所稱廢棄物，分為二種：一一般廢棄物，二事業廢棄物。前者包括
    垃圾、糞尿、動物屍體或其他非事業機構所產生足以污染環境衛生之固體或液體
    廢棄物；後者則有事業廢棄物包括有害廢棄物，即由事業機構所產生具有毒性、
    危險性，或其濃度或數量足以影響人體健康或污染環境之廢物以及一般事業廢棄
    物，即由事業機構所產生有害事業廢棄物以外之廢棄物。」又依內政部八十九年
    五月十七日台營字第八九八三三七三號函頒之「營建剩餘土石方處理方案」之
    貳、適用範圍規定：「本方案所指營建剩餘土石方之種類，包括建築工程、公共
    工程及建築物拆除工程所產生之剩餘泥、土、砂、石、磚、瓦、混凝土塊；惟不
    包括施工所附帶產生之金屬屑、玻璃碎片、塑膠類、木屑、竹片、紙屑、瀝青等
    廢棄物。至營建工程產生剩餘之泥、土、砂、石、磚、瓦、混凝土塊，經暫屯、
    堆置可供回收、分類、加工、轉運、處理、再生利用者，自屬有用之土壤砂石資
    源；其供營建土石方資源暫屯、堆置、破碎、碎解、洗選、篩選、分類、拌合、
    加工、煆燒、回收、處理、再生利用功能及機具設備之場所，稱為土石方資源堆
    置處理場，簡稱土資場。」合先敘明。
  (四)今查，上開台二十四線屏東水門段一二Ｋ＋六五０－一六Ｋ＋八００路基路面拓
    寬工程，係由交通部公路局第三區工程處委由被告乙○○任職之茂泰公司承包施
    作，姑不論依卷附工程契約意旨，其內容係以包工包料方式訂定之承攬契約，茂
    泰公司所承攬者為該工程之施作，而非以代他人清運廢棄物為其業務，質言之，
    其對於因履行契約所生之廢棄物即應認為係為自己處理，則被告乙○○等是否修
    正前廢棄物清理法第二十二條第二項第四款所規範之對象，已非無疑。今被告乙○○固於前揭時地將上開工程開挖土石堆置在長治鄉○○○段第四七之三九號等
    土地，並委由被告甲○○、丙○○二人在其上堆整、加工，然其依約就上開路段
    工程施工所產生之「挖方」，並非當然挖除，尚須供作回填之「回填方」使用已
    如前述，而依約回填方猶須挑選挖方中品質較佳者為之乙節，亦據證人廖錦源於
    本院訊問時證述在卷（詳本院卷九十年十二月十二日訊問筆錄），其剩餘者待工
    程完成時，始能依約以「廢方」處理。申言之，就被告乙○○及其所屬之茂泰公
    司而言，其因開挖並刮除路面階段將所得土石、瀝青等物，連同同階段拆除現場
    民房所生之部分磚塊、磁磚、木材、水泥塊等物堆置以待分類回填，其主觀上原
    非在處理廢棄物之意思，而依卷附現場照片觀之，該暫屯現場土方中，固雜有少
    量尚待篩選、分類後以廢棄物處理之瀝青、木材等物，惟就現場堆置之挖方總量
    而言，不僅其大部分仍屬前引「營建剩餘土石方處理方案」所規定營建工程產生
    剩餘之泥、土、砂、石、磚、瓦、混凝土塊等營建土石方資源，猶無證據可認為
    已足生污染於環境，則被告等此部分犯行尚屬不能證明。
  (五)綜上所述，本件既無其他積極證據足資肯認被告乙○○、甲○○、丙○○等人確
    有公訴意旨指訴之犯行，揆諸前引法條及判例意旨，自應認為不能證明被告犯罪
    ，應為被告無罪之諭知。
據上論斷，應依刑事訴訟法第三百零一條第一項，判決如主文。
本案經檢察官廖俊豪到庭執行職務
中      華      民      國    九十一    年      二      月    二十六    日
                                    臺灣屏東地方法院刑事第二庭
                                        審判長法  官  吳永宋
                                              法  官  李淑惠
                                              法  官  陳松檀
右正本證明與原本無異。
如不服本判決應於收受本判決後送達後十日內向本院提出上訴書狀，其未敘述上訴理
由者，並得於提起上訴後十日內向本院補提理由書狀（均須按他造當事人之人數附繕
本 ）「切勿逕送上級法院」
                                              書記官  張福山
中      華      民      國    九十一    年      二      月      二十六  日
